【裁判字號】    91,訴,1298
【裁判日期】    920723
【裁判案由】    強盜等
【裁判全文】
臺灣臺北地方法院刑事判決                        九十一年度訴字第一二九八號
    公  訴  人  臺灣臺北地方法院檢察署檢察官
    被      告  丙○○  男  四.
    指定辯護人  甲○公設辯護人曾德榮
右列被告因強盜等案件，經檢察官提起公訴（九十年度偵字第二四一二四號），甲○
判決如左：
    主  文
丙○○無罪。
    理  由
一、公訴意旨略以：被告丙○○曾犯竊盜等案件，最後一次經甲○九十一年度易字第
    二四五號判處有期徒刑一年六月確定。詎仍不知悔改，竟與不詳姓名年籍之成年
    十分許，共同攜帶客觀上可為兇器之美工刀一支，埋伏在臺北市中山區○○○路
    ○段八十四巷六號二樓電梯門口處，由該不詳姓名年籍成年男子在旁看守，趁丁○○返家搭電梯至二樓之際，被告丙○○即將丁○○自電梯內強拉出來，持美工
    刀抵住其脖子，經丁○○抵抗而為上開美工刀劃傷手指後，嗣丁○○在樓梯間大
    喊「搶劫」，被告丙○○即以「幹你娘！妳再喊」等語，再以徒手毆打丁○○臉
    頰，致使其不能抗拒，以此強暴方式而取丁○○皮包（內有國際牌ＧＤ九０手機
    一隻，內建門號0000000000號、第五信用合作社提款卡、
    金新台幣（下同）一萬二千元等物），復由不詳姓名年籍成年男子，於同日上午
    六時三十七分許至四十七分許，在臺北市士林區第一信用合作社提款機，以丁○○之提款卡按密碼之不正方法，使提款機誤以為丁○○本人提款，因而交付二萬
    一千元，得手後朋分花用。被告丙○○於九十年八月十五日至十八日間，至位於
    臺北市○○區○○路四七０號「強超越通訊有限公司」，訛稱該手機係拾獲者，
    以五百元之代價售予明知係他人拾獲贓物之被告乙○○（甲○另行審結），嗣經
    警循線查獲，始悉上情。因認被告丙○○係涉犯刑法第三百二十八條第一項之強
    盜取財罪與同法第三百三十九條之二第一項之以不正方法由自動付款設備取得他
    人之財物罪嫌云云。
二、按犯罪事實應依證據認定之，無證據不得推定其犯罪事實；又不能證明被告犯罪
    者，應諭知無罪之判決，刑事訴訟法第一百五十四條、第三百零一條分別定有明
    文。又事實之認定，應憑證據，如未發現相當證據，或證據不足以證明，自不能
    以推測或擬制之方法，為裁判基礎；且認定不利於被告之事實需依積極證據，苟
    積極證據不足為不利於被告事實之認定時，即應為有利於被告之認定；次查刑事
    訴訟法第一百六十一條已於九十一年二月八日修正公布，修正後同條第一項規定
    ：檢察官就被告犯罪事實，應負舉證責任，並指出證明之方法。因此，檢察官對
    於起訴之犯罪事實，應負提出證據及說服之實質舉證責任。倘其所提出之證據，
    不足為被告有罪之積極證明，或其闡明之證明方法，無從說服法官以形成被告有
    罪之心證，基於無罪推定之原則，自應為被告無罪判決之諭知（最高法院四十年
    台上字第八六號、三十年上字第八一六號、九十二年度台上字第一二八號著有判
    例參照）。
三、公訴人認被告涉有強盜、詐欺等犯行，無非以右揭事實業據被告丙○○之自白、
    被告乙○○之自白、被害人丁○○之指訴、臺北市士林區第一信用合作社盜領現
    金之照片二張、法務部調查局對被告丙○○、乙○○之測謊報告書各一紙附卷可
    稽，為其論據。訊據被告丙○○堅詞否認有強盜及詐欺犯行，辯稱：其未搶丁○○，其曾賣給乙○○國際牌ＧＤ九０手機及另一款手機共二支，一支係其在開計
    程車時拾獲，另一支則是在臺北市忠孝醫院斜對面豆漿店內拾獲，其已經忘記二
    支手機確切之拾獲地點等語。經查：
（一）、檢察官起訴書引用被告丙○○之自白（見偵卷第十一、十二頁）所證明者僅
        係被告丙○○持有被害人遭強盜之國際牌ＧＤ九０手機，並以五百元賣予被
        告乙○○之事實，並非被告丙○○自被害人處強盜手機之事實核先敘明。
（二）、檢察官認定被告丙○○有右揭強盜取財之事實，係以被害人之指訴為其證據
        。查被害人於警訊時證稱：「經我當面觀看丙○○，我嚇了一跳，我的直覺
        反應該丙○○就是當日強搶我財物之人，但對其特定特徵方面，因當他行搶
        時間極短且我又緊張致無法一一描述，但靜聽他當日行搶時罵我的那一句三
        字經：『幹你娘！你再喊』（台語）之聲調，與案發當日行搶我財物之歹徒
        所言聲調一模一樣」等語，偵查中檢察官傳訊被害人指證被告丙○○時被害
        人證稱：「（搶你的人是在場的丙○○？）因當時很混亂，我不記得他的臉
        ，但他的臉型很像聲音也是」、「（提示提款機所拍照片）不是，那是搶我
        的人的同夥人，當時搶我的人有兩人，他們是在二樓電梯口等我，他（按搶
        匪）的聲音及體型都很像現場之丙○○」等語，甲○調查時使用指認法庭（
        按指認法庭之設置被害人與被告不在同一法庭內，被害人在指認室，透過視
        訊傳送及玻璃隔離，被害人可見到被告，聽聞其聲音，被告僅能聽到被害人
        之聲音不能見到被害人）傳訊被害人當庭指認被告丙○○時其結證稱：「（
        問當時你如何確定是他搶你？）我沒有確定他（指丙○○），我從頭到尾都
        沒有確定是他。」、「（你先仔細看一下丙○○，是否為當天搶奪你的人？
        ）我真的是不能確定他（按指搶匪）的臉孔，那時是一煞那間，只知道皮膚
        是黑黑的。」、「你在警察局聽到時，丙○○罵三字經的聲音如何？）聲音
        是可以隨便怎麼樣都可以，很難說。」、「我從頭到尾就是這樣說，我不記
        得他（指搶匪）的臉孔」等語。按警察機關實施指認犯罪嫌疑人程序要領第
        十條規定：「犯罪嫌疑人之指認，除在犯罪現場或其附近當場逮捕者，得使
        被害人或目擊者當面指認外，應依下列程序進行列隊指認：（一）接受指認
        之數人在特徵上不可有重大差異，且人數應有六人以上，每次受指認列隊中
        僅含一犯罪嫌疑人。（二）、指認前指認人不得接觸犯罪嫌疑人或涉及其他
        任何誘導指認之安排。（五）為列隊指認時不可單就特定人指示行使特定動
        作。」（內政部警政署九十年八月二十二日警署刑偵字第九六五五號函參照
        ），被害人於甲○調查時證稱：其於警訊時指證被告丙○○時，僅有被告一
        人，警員叫被告丙○○罵一次髒話，並叫其聽聽看是否與搶匪相同等語，足
        證被害人於警訊中指認被告丙○○之證詞，係在違背前開程序下之指認，警
        員以一對一之方式要求被害人指認，並要求被告丙○○學習特定言詞及發聲
        ，此舉極易誤導被害人之指認，使被害人在指認時產生偏見，故被害人於警
        訊中指認被告丙○○之證詞，具有可信性之懷疑，核被害人在偵查中指認時
        證稱：「我不記得他的臉」等語，次就是否係被告丙○○強盜其財物僅稱：
        「他的臉型很像聲音也是」等語，至甲○調查時命其指認則稱：「我真的是
        不能確定他（按指搶匪）的臉孔」、「我沒有確定他（指丙○○），我從頭
        到尾都沒有確定是他。」等語，就被告丙○○所罵三字經則稱：「很難說」
        等語。綜上，被害人於偵查、甲○調查中之指認，被害人並無法確定強盜其
        財物之人係本案之被告丙○○，而被害人於警訊中之指認具有前開瑕疵之處
        ，證明力自有不足，故不能以被害人警訊之證詞，作為被告丙○○強盜犯罪
        之證據。
（三）、被告丙○○既堅詞否認犯罪，且被害人無法具體指認強盜犯行係被告丙○○
        所為，檢察官起訴被告丙○○與偵查卷內持被害人被強盜之第五信用合作社
        提款卡至臺北市士林區第一信用合作社盜領現金之不明成年男子，具有共犯
        關係，除提出提款機所攝得之提款照片二張外，並無其他證據，依前開證據
        僅能證明有一不明成年男子持被害人之金融卡提領現金之事實，不能證明被
        告丙○○與之有犯意聯絡及行為分擔。
（四）、被告丙○○持有被害人遭強盜之國際牌ＧＤ九０手機，並以五百元賣予被告
        乙○○等事實，業經被告丙○○自白不諱，核與被告乙○○於警訊、偵查及
        甲○調查中之供述大致相符，又有遠傳電信股份有限公司之通聯紀錄在卷可
        按，訊之被告丙○○辯稱：手機係其拾獲等語，依前開證據，僅能證明被告
        丙○○有侵占離本人持有物之犯行，不能僅依被告丙○○持有被害人之手機
        即推論被告丙○○有前開強盜犯行，蓋因被害人之手機被強盜而離開其持有
        後，有可能係強盜者直接處分贓物而轉售，亦有可能手機先離強盜者之持有
        後（例如丟棄），再轉由第三人持有，檢察官於甲○審理期間，除被害人之
        指述外（已如前述），未舉出其他證據，用以證明，被告丙○○持有被害人
        之手機係直接盜自被害人，故被告丙○○辯稱手機係拾獲者之情形即無法排
        除，而有合理懷疑之處。
（五）、按查測謊鑑定，係依一般人在說謊時，會產生遲疑、緊張、恐懼、不安等心
        理波動現象，乃利用測謊儀器將受測者之上開情緒波動反應情形加以紀錄，
        用以判別受測者供述之真實性，倘受測者愈想壓抑其謊言所產生之情緒，則
        在測謊儀器上愈會產生明顯之情緒波動反應，反之，則無此不實之波動反應
        。從而測謊鑑定結果，如就否認犯罪有不實之情緒波動反應時，雖僅得供審
        判上之參酌，而不得採為有罪判決之唯一憑據，最高法院九十一年度台上字
        第三五九號判決採同一見解。檢察官於偵查中雖將被告丙○○送法務部調查
        局就「沒有持刀搶劫本案被害人」、「係案手機是拾獲而非搶來的」、「渠
        不知道被害人的存款是何人冒領的」等事項進行測謊，結果認定「上述問題
        經測試均呈情緒波動反應，研判有說謊」，有卷附法務部調查局測謊報告書
        一紙（九十一年一月十五日調科參字第０九一０００一０三０００號）可稽
        ，綜上，被害人之指述、持有被害人之手機證據，均不能證明被告丙○○有
        強盜犯行，卷內除前開測謊報告書外，並無其他證據足以證明被告丙○○有
        強盜等犯行，依前最高法院判決之論述，即不能以測謊鑑定結果作為有罪判
        決之唯一憑據。
（六）、綜上論述及說明，無證據證明被告丙○○有強盜、詐欺等犯行，不能證明被
        告丙○○犯罪，應為無罪判決之諭知。至於被告丙○○是否另涉侵占離本人
        持有之物之犯罪，因與檢察官起訴強盜事實不同，甲○無從變更起訴法條加
        以審理，且起訴強盜犯罪事實業經甲○宣告無罪，亦無裁判上一罪之關係，
        故甲○無法併予審理，被告丙○○此部分犯行應由檢察官另行依法偵查起訴
        ，附此敘明。
據上論斷，應依刑事訴訟法第三百零一條第一項，判決如主文。
本案經檢察官楊朝森到庭執行職務
中    華    民    國      九十二        年    七      月      二十三    日
                                      臺灣臺北地方法院刑事第九庭
                                          法  官  王  綽  光
右正本證明與原本無異。
如不服本判決，應於判決送達後十日內，向甲○提出上訴狀。
                                          書記官  潘  惠  梅
中    華    民    國      九十二        年    七      月      二十五    日


司法院資訊處製作；財團法人民間司法改革基金會備份。
